ACORDAO-COMPLETO-2466285

ACÓRDÃO 7789/2021 ATA 16/2021 - SEGUNDA CÂMARA

VISTA, relatada e discutida esta tomada de contas especial instaurada pela Finep em razão da omissão na prestação de contas final do Convênio 01.05.0700.00 (Siafi 530089) .
ACORDAM os Ministros do Tribunal de Contas da União, reunidos em sessão da 2ª Câmara, ante as razões expostas pelo Relator, considerando o decidido nos Acórdãos da 2ª Câmara 5.664/2020 e 10.908/2020, e com fundamento nos arts. 1º, inciso I, 16, inciso III, alínea "c" e § 3º, 19, 23, inciso III, 26, 28, inciso II, e 57 da Lei 8.443/1992, c/c os arts. 209, inciso I, 210, 214, inciso III, 215 a 217 e 267 do Regimento Interno, em:
9.1. rejeitar as alegações de defesa de Eduardo Gonçalves;
9.2. julgar irregulares as contas de Eduardo Gonçalves e do Instituto de Gestão Tecnológica Farmacêutica;
9.3. condená-los, solidariamente, ao recolhimento ao Fundo Nacional de Desenvolvimento Científico e Tecnológico da quantia de R$ 781.460,00 (setecentos e oitenta e um mil, quatrocentos e sessenta reais) , atualizada monetariamente e acrescida de juros de mora a partir de 07/12/2005 até a data do pagamento: 
9.4. aplicar-lhes multas individuais de R$ 150.000,00 (cento e cinquenta mil reais) , a serem recolhidas ao Tesouro Nacional, com atualização monetária calculada da data deste acórdão até a data do pagamento, se este for efetuado após o vencimento do prazo abaixo estipulado;
9.5. fixar prazo de 15 (quinze) dias, a contar das notificações, para comprovação, perante o Tribunal, do recolhimento das dívidas acima imputadas;
9.6. autorizar a cobrança judicial das dívidas, caso não atendidas as notificações;
9.7. autorizar o pagamento das dívidas em até 36 (trinta e seis) parcelas mensais consecutivas, caso venha a ser solicitado pelos responsáveis antes do envio do processo para cobrança judicial;
9.8. fixar o vencimento da primeira parcela em 15 (quinze) dias, a contar do recebimento das notificações, e o das demais a cada 30 (trinta) dias, com incidência dos respectivos encargos legais sobre o valor de cada prestação;
9.9. alertar aos responsáveis que a inadimplência de qualquer parcela acarretará vencimento antecipado do saldo devedor;
9.10. dar ciência deste acórdão aos responsáveis, ao Procurador-Chefe da Procuradoria da República no Estado de Goiás, à Finep e ao Ministério da Ciência, Tecnologia e Inovações, com a informação de que a íntegra do Relatório e do Voto que o fundamentam encontra-se disponível para consulta no endereço eletrônico www.tcu.gov.br/acordaos.

Tomada de contas especial instaurada pela Finep em razão da omissão da prestação de contas final de convênio firmado com o Instituto de Gestão Tecnológica Farmacêutica, fundação privada sediada em Anápolis-GO.

Segunda Câmara

Financiadora de Estudos e Projetos - Finep.

3. Responsáveis: Eduardo Goncalves (XXX.355.146-XX); Instituto de Gestão Tecnológica Farmacêutica - IGTF (04.527.054/0001-60); Verbena Medeiros Brito (XXX.408.361-XX).

13.1. Ministros presentes: Augusto Nardes (na Presidência), Aroldo Cedraz, Raimundo Carreiro e Jorge Oliveira (Relator).
13.2. Ministro-Substituto convocado que não participou da votação: Marcos Bemquerer Costa.
13.3. Ministro-Substituto presente: André Luís de Carvalho.

ACORDAO-COMPLETO-2556425

Acórdão de Relação 6608/2022 - Segunda Câmara

Acórdão de Relação

ACORDAO-COMPLETO-2506704

Acórdão 17155/2021 - Segunda Câmara

JORGE OLIVEIRA

Inicio este relatório com a instrução produzida na Secretaria de Controle Externo de Tomada de Contas Especial - Secex/TCE (peça 39) e endossada pelo corpo dirigente daquela unidade técnica (peças 40 e 41) :
"INTRODUÇÃO
1.	Trata-se de tomada de contas especial instaurada pela Financiadora de Estudos e Projetos - FINEP, empresa pública federal vinculada ao Ministério da Ciência Tecnologia, Inovações e Comunicações - MCTIC, em desfavor do Instituto de Gestão Tecnológica Farmacêutica - IGTF (CNPJ 04.527.054/0001-60) , sediado no Município de Anápolis/GO, e dos Srs. Eduardo Gonçalves (CPF XXX.355.146-XX) , Presidente e Ordenador de Despesas do mesmo, e Verbena Medeiros Brito (CPF XXX.408.361-XX) , Diretora Executiva, em razão da omissão da prestação de contas final dos recursos repassados por meio do Convênio nº 01.05.0700.00 - SIAFI 530089 (Peça 2, p. 39-54) , celebrado em 26/11/2005.
HISTÓRICO
2.	O valor orçado do Convênio nº 01.05.0700.00/2005, cujo objeto era a "Purificação e caracterização da fração antinociceptiva do veneno da serpente crotalus durissus collilineatus", foi de R$ 1.213.292,00, tendo sido transferido parte deste valor, no total de R$ 781.460,00, através das Ordens Bancárias abaixo relacionadas (Peça 2, p. 253-254) :
	Valor (R$) 
	Data

	353.792,00
	7/12/2005

	427.668,00
	7/12/2005

3.	O ajuste vigeu de 26/11/2005 a 26/11/2008, encerrando-se o prazo para apresentação da prestação de contas em 26/1/2009, conforme Cláusula VI.2 do aludido Convênio nº 01.05.0700.00, tendo sido tal prazo prorrogado, consoante Carta FINEP Protocolo nº 013174/08, publicada no DOU de 25/11/2008 (Peça 2, p. 83-85) , para 26/11/2009 e 26/1/2010, respectivamente.
4.	O fundamento para a instauração desta Tomada de Contas Especial, conforme o relatório intitulado "Formulário para Proposta de TCE nº 69/2016", da FINEP (Peça 2, p. 184-194) , foi a omissão da prestação de contas final do Convênio nº 01.05.0700.00.
5.	Registra-se que o convenente enviou dois Relatórios Técnicos Parciais, em 19/10/2007 e em 17/8/2009 (Peça 2, p. 71-79 e 88-92) e ainda o Relatório Técnico Final, em 5/3/2015, o qual foi aprovado com ressalvas, conforme Carta Finep de Protocolo n° 002693 de 26/3/2015 (Peça 2, p. 128-134) .
6.	Registra-se também que foram realizadas duas visitas de acompanhamento "in loco" pela área operacional, em junho/2008 e abril/2009, tendo sido emitidos os Relatórios de Visita Técnica denominados de Resumo de Viagem (Peça 2, p. 80-81 e 86) , onde foram discutidos os impasses nos Termos de Parceria que seriam firmados entre a FINEP e as empresas parceiras TKS Farmacêutica Ltda. e Equiplex Indústria Farmacêutica Ltda., além  da Universidade Católica de Goiás, porém não houve assinatura de documento firmado entre o Instituto de Gestão Tecnológico Farmacêutica - IGTF, a empresa interveniente Equiplex Indústria Farmacêutica Ltda. e a Universidade Católica de Goiás - UCG, descumprindo, assim, a Cláusula X, item 2.1 do Termo do Convênio.
7.	As Prestações de Contas Parcial e/ou Final não foram encaminhadas pelo convenente, apesar das reiteradas solicitações realizadas pela FINEP, que impugnou 100% dos recursos transferidos para execução do projeto, uma vez que, sem a apresentação da prestação de contas financeira, não foi possível atestar a existência de nexo de causalidade entre a consecução do objeto pactuado e os recursos transferidos, considerando a falta de elementos probatórios suficientes para comprovar a boa e regular aplicação de recursos públicos transferidos. 
8.	Por meio das Cartas Protocolo abaixo relacionadas, a FINEP solicitou aos responsáveis o envio das referidas prestações de contas do Convênio nº 01.05.0700.00 ou o recolhimento dos valores recebidos aos cofres públicos, sob pena de instauração de tomada de contas especial, como segue abaixo:
	a) ao Sr. Eduardo Gonçalves: Cartas Protocolo nº s 9809 e 9810, de 6/9/2011, recebidas em 13 e 14/9/2011 (Peça 2, p. 114-118) , e nº s 545 e 548, de 17/1/2018, recebidas em 23/1/2018 (Peça 2, p. 209-212 e 227-232) ;
	b) ao IGTF: Cartas Protocolo nº 552 e 553, de 17/1/2018, recebidas em 25/1/2018 (Peça 2, p. 233-244) .
9.	Além dessas, houve várias outras notificações, algumas frustradas, conforme relação abaixo:
	a) as Cartas de Protocolo nº s 6337, 6338 e 6339, todas de 2016, destinadas ao IGTF, foram devolvidas pelos Correios com a informação de "Desconhecido";
	b) as cartas de Protocolo nº s 6342 e 6344/2016, destinadas ao Sr. Sérgio Duarte de Castro, Vice-presidente, e ao Sr. Eduardo Gonçalves, foram devolvidas com a informação de "Endereço Insuficiente";
	c) a Carta de Protocolo n° 6343/2016, destinada à Sra. Verbena Medeiros Brito, foi devolvida com a informação de "Ausente";
	d) as Cartas de Protocolo nº s 12603/2009 e 22241/2013 não foram devolvidas pelos Correios, mas os avisos de recebimento, com as devidas assinaturas, foram extraviados.
10.	Em relação à Carta de Protocolo n° 6331/2016, destinada à Sra. Verbena Medeiros Brito, foi verificado no sítio dos Correios, em 29/6/2016, que, após três tentativas de entrega sem êxito, o objeto estava aguardando retirada no endereço indicado. Foi ainda endereçada a ela a Carta de Protocolo n° 6343/2016, também devolvida pelos Correios. Com isso, o Departamento de Prestação de Contas não notificou novamente a Sra. Verbena Medeiros Brito, por entender que ela não deveria ser incluída no rol dos responsáveis, já que não lhe cabia a gestão dos recursos federais transferidos. A Comissão de Tomada de Contas Especial, no entanto, divergiu desse entendimento e a incluiu como responsável na tomada de contas especial, por ela ter ocupado o cargo de Diretora Executiva.
11.	Diante do não saneamento das irregularidades apontadas e da não devolução dos recursos, instaurou-se a Tomada de Contas Especial. No Relatório de Tomada de Contas Especial nº 009/2018 (Peça 2, p. 259-269) conclui-se que o prejuízo importaria em 100% dos recursos repassados, em razão da omissão da prestação de contas do Convênio nº 01.05.0700.00/2005, imputando-se a responsabilidade ao Instituto de Gestão Tecnológica Farmacêutica - IGTF, solidariamente com os seguintes gestores:
	a) Sr. Eduardo Gonçalves, Presidente do IGTF e Ordenador de Despesas durante todo o período de vigência do referido Convênio;
	b) Sra. Verbena Medeiros Brito, Diretora Executiva do IGTF.
12.	O Relatório de Auditoria nº 646/2018 da Controladoria Geral da União (Peça 2, p. 282-284) também chegou às mesmas conclusões, e, após serem emitidos o Certificado de Auditoria, o Parecer do Dirigente (Peça 2, p. 285-286) e o Pronunciamento Ministerial (Peça 5) , o processo foi remetido a esse Tribunal.
13.	Na instrução inicial (Peça 12) , analisando-se os documentos nos autos, concluiu-se pela necessidade de realização da citação solidária do IGTF e dos Srs. Eduardo Gonçalves e Verbena Medeiros Brito, nestes termos:
	a) realizar a citação solidária do Instituto de Gestão Tecnológica Farmacêutica - IGTF (CNPJ 04.527.054/0001-60) , do Sr. Eduardo Gonçalves (CPF XXX.355.146-XX) , atual e então Presidente da entidade e Ordenador de Despesas, e da Sra. Verbena Medeiros Brito (CPF XXX.408.361-XX) , Diretora Executiva, com fundamento nos arts. 10, § 1º, e 12, incisos I e II, da Lei 8.443/1992 c/c o art. 202, incisos I e II, do RI/TCU, para, no prazo de quinze dias, apresentarem alegações de defesa quanto às irregularidades detalhadas a seguir:
	i)  Irregularidade: omissão da prestação de contas dos recursos repassados pelo Convênio nº 01.05.0700.00/2005 (SIAFI 530089) , firmado entre o Instituto de Gestão Tecnológica Farmacêutica - IGTF e o Ministério da Ciência, Tecnologia, Inovações e Comunicações - MCTIC, por intermédio da FINEP; 
	ii)  Conduta: não comprovar a boa e regular aplicação dos valores transferidos ao IGTF por meio do Convênio nº 01.05.0700.00/2005 (SIAFI 524547) , ante a omissão da prestação de contas final do mesmo; 
	iii)  Dispositivos violados: Constituição Federal art. 37, caput, c/c art. 70, parágrafo único; Decreto-lei 200/67, art. 93, Portaria Interministerial 127/2008, e Cláusula VIII 1, do Convênio nº 01.05.0700.00/2005; e
	iv) Evidências: Relatório de Tomada de Contas Especial nº 009/2018 (Peça 2, p. 259-269) e Relatório de Auditoria nº 646/2018 da Controladoria Geral da União (Peça 2, p. 282-284) ;
e/ou recolherem aos cofres do Fundo Nacional de Desenvolvimento Científico e Tecnológico - FNDCT a quantia abaixo indicada, referente à irregularidade e à conduta de que trata o item 26, atualizada monetariamente a partir da respectiva data até o efetivo recolhimento, abatendo-se na oportunidade as quantias já ressarcidas, na forma da legislação em vigor;
	Valor (R$) 
	Data

	781.460,00
	7/12/2005

	Valor atualizado do débito em 11/12/2018: R$ 1.575.735,94.
	b) informar aos responsáveis que, caso venham a ser condenados pelo Tribunal, o débito ora apurado será acrescido de juros de mora, nos termos do § 1º do art. 202 do RI/TCU;
	c) esclarecer aos responsáveis, em obediência ao art. 12, § 2º, da Lei 8.443/1992, e ao art. 12, inciso VI, da Resolução TCU 170/2004, que o recolhimento tempestivo do débito somente saneará o processo caso seja reconhecida a sua boa-fé e não se constate outra irregularidade nas contas;
	d) encaminhar cópia da presente instrução aos responsáveis, a fim de subsidiar a apresentação de suas alegações de defesa e/ou razões de justificativa;
	e) esclarecer aos responsáveis, em obediência ao art. 12, § 3º, da Lei 8.443/1992, e ao art. 12, inciso VII, da Resolução TCU 170/2004, que o não atendimento à citação implicará revelia, para todos os efeitos, dando-se prosseguimento ao processo.
14.	Em cumprimento ao pronunciamento da Unidade (Peça 14) , foram efetuadas as citações dos responsáveis, como se vê adiante:
	Ofício
	Data de Recebimento do Ofício
	Nome do Recebedor do Ofício
	Observação
	Fim do Prazo para Defesa

	1683/2019-TCU/Secex-TCE (Peça 18) , de 11/4/2019, ao IGTF, representado por seu Presidente, Sr. Eduardo Gonçalves
	25/4/2019 (vide AR de Peça 27) 
	Eduardo Gonçalves
	Ofício recebido no endereço do responsável, conforme pesquisa no sistema da Receita Federal (Peça 17) 
	13/5/2019

	3615/2019-TCU/Secex-TCE (Peça 29) , de 21/6/2019, ao Sr. Eduardo Gonçalves
	27/6/2019 (vide AR de Peça 30) 
	Igor Santos da Silva
	Ofício recebido no endereço do responsável, conforme pesquisa no sistema da Receita Federal (Peça 23) 
	15/6/2019

	1672/2019-TCU/Secex-TCE (Peça 20) , de 11/4/2019, à Sra. Verbena Medeiros Brito
	3/5/2019 (vide AR de Peça 26) 
	Verbena Medeiros Brito
	Ofício recebido no endereço da responsável, conforme pesquisa no sistema da Receita Federal (Peça 16) 
	21/5/2019

15.	Após solicitar prorrogação do prazo para atendimento à citação (Peça 24) , o Sr. Eduardo Gonçalves apresentou, através de advogado legalmente constituído, Dr. Renato Rodrigues Carvalho (OAB/GO 21.414, Procuração à Peça 31) , suas alegações de defesa, presentes nas Peças 32-36, a seguir sintetizadas e analisadas.
16.	A Sra. Verbena Medeiros Brito apresentou suas alegações de defesa, presentes na Peça 28, a seguir também sintetizadas e analisadas.
EXAME TÉCNICO
Alegações de defesa do Sr. Eduardo Gonçalves
17.	Após relembrar os termos do Convênio nº 01.05.0700.00 quanto ao prazo de vigência, atribuição de responsabilidades e liberação dos recursos, ele alega, em síntese, que, considerando que o órgão convenente - IGTF, dispunha de um Conselho Gestor composto por 13 membros, "responsáveis pela administração superior e soberana, onde as decisões eram adotadas de forma coletiva", ele não possuía poderes de gestão, pois nunca foi de sua incumbência a execução individual do projeto estipulado no convênio, e menos ainda, a respectiva prestação de contas; assim, "o próprio contrato do convênio e a nota de empenho acostados aos autos" seriam, segundo ele, provas suficientes que o executor do projeto seria a Universidade Católica de Goiás, por meio da coordenadora Martha Regina Magalhães, enquanto que a competência administrativa caberia a Verbena Medeiros Brito, Diretora-Executiva do IGTF à época dos fatos.
18.	Segue informando que a Sra. Verbena Medeiros Brito foi nomeada pela Portaria PRES/CG Nº 001/2001, de 20/12/2001, ficando responsável pela administração superior do IGTF, tendo sido destituída do cargo em 31/7/2009, portanto, ao longo de todo o tempo de vigência do Convênio, "assumiu em nome da convenente todas as responsabilidades inerentes ao cargo que exercia e para o qual foi confiada", o que incluía representar ativa e passivamente o IGTF, além de aprovar e contratar convênios, planejar e executar tarefas, e ser responsável pela prestação de contas.
19.	Esclarece que o Convênio nº 01.05.0700.00 foi firmado com prazo de vigência estipulado em 36 meses a contar da assinatura, portanto, o prazo para a Execução Física do Projeto findaria em 26/11/2008, enquanto que a prestação de contas deveria ser apresentada em até 60 dias do término da vigência, em 26/01/2009 (Cláusula VI.2 do referido Termo) . Ocorre que, em 25/11/2008, portanto, último dia de vigência do convênio, foi confeccionado pela concedente, sem qualquer comprovação do conhecimento/recebimento pelo convenente e interveniente, Carta de Prorrogação do prazo para Execução Física e Financeira e Prestação de Contas Final, dilatado para 26/11/2009 e 26/01/2010, respectivamente.
20.	Por outro lado, afirma que a execução do projeto ficou a cargo da Sociedade Goiana de Cultura/Universidade Católica de Goiás, observando-se, na Relação de Itens Atual, que as Despesas Pessoais, Diárias, Materiais de Consumo Nacional e Importado, Equipamentos e Material Permanente Nacional, dentre outros, tiveram como destinatário dos recursos aplicados a Universidade Católica de Goiás, portanto, verdadeira beneficiária do Projeto e de toda a destinação orçamentária. Assim, ao recepcionar todos os bens e maquinários, estes não foram registrados no patrimônio do IGTF, havendo "fundados indícios de que ainda hoje a executora do projeto se encontra no exclusivo uso e proveito dos bens adquiridos com o erário público, sendo a verdadeira beneficiária", fato este corroborado com a apresentação do Relatório Técnico Parcial assinado em conjunto pelo órgão convenente e o órgão executor.
21.	Aduz também que, consoante a tese da aplicação subjetiva de responsabilidade da pessoa do sócio, deve ficar demonstrada a culpa ou o dolo, contido na reunião de atos voltados para a intenção de lesar, no sentido do inadimplemento, capaz de fazer com que o ativo não responda mais pelo passivo. No presente caso, não haveria qualquer indício, prova ou mesmo fundamentos da administração fraudulenta, abuso da personalidade jurídica, desvio de finalidade ou confusão patrimonial, que possa ser atribuído à pessoa física do requerido, a ensejar eventual dano ao erário.
 22.	Após informar que em 2011 se encerrou seu último mandato como Presidente do Conselho Gestor, que os contratos dos funcionários foram encerrados abruptamente e os arquivos e toda estrutura física do IGTF praticamente se perderam, encontrando-se atualmente uma Delegacia Distrital da Polícia Civil de Goiás no endereço, conforme documentos anexos (Peças 33-35) , requer sua exclusão do polo passivo do processo em questão, considerando-se que as decisões eram adotadas pelo Diretor Executivo, e a inclusão da Pontifícia Universidade Católica de Goiás, instituição executora do Contrato, destinatária e, ao que tudo indica, "ainda se encontra na posse dos bens adquiridos, com patente benefício do projeto." 
Análise das alegações de defesa do Sr. Eduardo Gonçalves
23.	As alegações de defesa apresentadas pelo Sr. Eduardo Gonçalves não merecem ser acolhidas, pelos motivos a seguir expostos.
24.	Sua responsabilidade no presente caso decorre do fato de ser ele o Presidente e Ordenador de Despesas do IGTF à época da assinatura, vigência e prazo para apresentação da prestação de contas do Convênio nº 01.05.0700.00, solidariamente com a Sra. Verbena Medeiros Brito, Diretora-Executiva do mesmo, responsável pela "administração superior" do IGTF, conforme Portaria PRES/CG Nº 001/2001, de 20/12/2001 (Peça 2, p. 28) . Vale observar que, consoante Cláusula VII.1, letra "c", do referido Termo, a concedente, ou seja, a FINEP, se obriga a "prorrogar, de ofício, a vigência deste Convênio, quando houver atraso na liberação dos recursos, limitada a prorrogação ao exato período de tempo correspondente ao do atraso verificado; analisar e emitir parecer sobre os aspectos", não havendo assim a obrigatoriedade da comprovação do conhecimento/recebimento da Carta de Prorrogação pelo convenente e interveniente.
25.	Quanto à inclusão, no polo passivo do processo, da Universidade Católica de Goiás, não procede tal alegação, tendo em vista que, como dito no item 6 desta instrução, não houve assinatura de documento firmado entre o Instituto de Gestão Tecnológico Farmacêutica - IGTF, a empresa interveniente Equiplex Indústria Farmacêutica Ltda. e a Universidade Católica de Goiás - UCG, descumprindo, assim, a Cláusula X, item 2.1 do Termo do Convênio. Além disso, não cabia à referida Universidade a apresentação da prestação de contas final do Convênio, e sim ao Convenente, ou seja, o IGTF, conforme disposto na Cláusula VIII.1 do referido Termo (Peça 2, p. 42) . Ademais, mesmo que a Universidade tivesse se beneficiado com o projeto, caso a prestação de contas fosse apresentada e demonstrasse que houve a regular aplicação dos recursos e alcance dos objetivos propostos, não haveria dano ao erário.
26.	Por fim, a obrigação de prestar contas decorre da obrigação de demonstrar que os recursos federais recebidos foram utilizados na finalidade prevista. Ao não cumprir com a obrigação de prestar contas, o gestor ignorou dever constitucional contido no parágrafo único do art. 70 da Constituição Federal, bem como deixou de comprovar a correta aplicação dos recursos, o que configura a existência de débito e enseja o julgamento pela irregularidade das contas e aplicação de multa, consoante art. 16, inciso III, alínea "a", da Lei 8.443/1992, não sendo necessária a demonstração da existência de culpa ou dolo, "contido na reunião de atos voltados para a intenção de lesar".
27.	Cumpre observar que em nenhum momento de sua argumentação ele se colocou como atual representante do Instituto de Gestão Tecnológico Farmacêutica - IGTF; entretanto, em consulta recente ao Sistema CNPJ da Receita Federal, verifica-se que que a referida entidade continua na situação "ativa", tendo como Presidente o Sr. Eduardo Gonçalves (Peça 38) , devendo, assim, ser aproveitada sua defesa em favor do IGTF.
Alegações de defesa da Sra. Verbena Medeiros Brito
28.	Ela alega "que não era a responsável originariamente pelas irregularidades apontadas nos autos, sendo apenas Diretora Executiva do órgão executor dos projetos por um período de sua execução", e que era subordinada hierarquicamente ao responsável, Eduardo Gonçalves, Presidente do IGTF à época dos fatos. 
29.	Informa que está desligada do referido órgão desde 31/7/2009, conforme Portaria PRES/CG N° 01/2009, por ela anexada (Peça 28, p. 7) , que retornou à sua cidade de origem, Gurupi-TO, e que não permaneceu com nenhuma documentação referente aos projetos executados, para subsidiar os questionamentos apontados nos autos. Reitera que, "na oportunidade em que se desligou do IGTF, os projetos ainda estavam em andamento, sendo que não estavam finalizadas as prestações de contas, ficando tudo a cargo do IGTF. "
30.	Após discorrer sobre as ações desenvolvidas pelo IGTF desde sua criação, em 2001, aduz que "situações presentes institucionais e sociais, não podem justificar medida para deslocar possíveis responsabilizações a gestores passados, que sequer tinham poder de mando", e que a atuação do controle gestor do IGTF "deveria ter sido concomitante e não histórico, e deveria pautar a vista do princípio da legalidade e seus limites. " 
31.	No intuito de demonstrar sua boa-fé e o não locupletamento indevido ou ilícito de verbas públicas, "manifesta-se no sentido de abrir seu sigilo bancário", informando, para isso, o número de duas contas bancárias, no Banco do Brasil e na Caixa Econômica Federal. 
 32.	A seguir, alega que, conforme pacificado na jurisprudência do TCU, a responsabilidade é de natureza subjetiva, e que assim, não tendo sido provada, nos autos, conduta culposa ou dolosa de sua parte, não é responsável perante o Controle Externo, transcrevendo, para comprovar o alegado, parte do Acórdão 433/2012-TCU-Plenário e citando outros no mesmo sentido.
33.	Destaca que foi esse o entendimento do Departamento de Prestação de Contas, que outrora entendeu que ela não deveria ser incluída no rol de responsáveis, já que não lhe cabia a gestão dos recursos federais em foco. 
34.	Ao final, requer, considerando o lapso temporal entre os fatos e a data atual, ou seja, mais de 10 anos, não tendo trazido consigo nenhum documento para sua salvaguarda, não tendo ficado responsável pela liquidação e destinos do Instituto, uma vez que os projetos ainda estavam em andamento, não lhe competindo atender a Súmula 230 do TCU para eximir-se de co-responsabilidade, que seja exonerada do rol dos responsáveis, uma vez que, com o seu desligamento, cessou seu liame objetivo e subjetivo com o Instituto, e qualquer vínculo posterior constituiria responsabilidade objetiva, o que é vedado.  
Análise das alegações de defesa da Sra. Verbena Medeiros Brito
35.	As alegações de defesa apresentadas pela Sra. Verbena Medeiros Brito não merecem ser acolhidas, pelos motivos a seguir expostos.
36.	Consoante disposto na Cláusula VIII.1 do Convênio nº 01.05.0700.00, que está assinado por ela e pelo Sr. Eduardo Gonçalves (Peça 2, p. 53) , e na Portaria PRES/CG Nº 001/2001, de 20/12/2001, que a designou como Diretora-Executiva do IGTF (Peça 2, p. 42 e 28, respectivamente) , ela era responsável pela execução e apresentação da prestação de contas final do referido Convênio, solidariamente com o Ordenador de Despesas, Sr. Eduardo Gonçalves.
37.	Como observado por ele em sua defesa (item 19 desta instrução) , o Convênio nº 01.05.0700.00 foi firmado com prazo de vigência estipulado em 36 meses a contar da assinatura, portanto, o prazo para a Execução Física do Projeto findaria em 26/11/2008, enquanto que a prestação de contas deveria ser apresentada em até 60 dias do término da vigência, ou seja, em 26/01/2009 (Peça 2, p.  41 e 52) , quando a Sra. Verbena ainda ocupava o cargo de Diretora-Executiva.
38.	Por outro lado, consoante Carta FINEP Protocolo nº 013174/08, publicada no DOU de 25/11/2008 (Peça 2, p. 83-85) , tal prazo foi prorrogado para 26/11/2009 e 26/1/2010, respectivamente, quando a Sra. Verbena já não ocupava mais o cargo de Diretora Executiva do IGTF, tendo sido destituída do mesmo em 31/7/2009, conforme Portaria PRES/CG N° 01/2009, permanecendo responsável pela comprovação do gasto, mas não pela apresentação da prestação de contas do multicitado Convênio nº 01.05.0700.00 - SIAFI 530089.
39.	O fato de ela ter saído do Instituto após a vigência do convênio não a exime do ônus constitucional (art. 70, parágrafo único) e legal (art. 93 do Decreto-lei 200/1964) de comprovar a boa e regular aplicação dos recursos que geriu, quando esteve à frente da Diretoria-Executiva do IGTF. Não fosse assim, teríamos o absurdo de os sucessores responderem por recursos que não administraram. A Sra. Verbena, por ter saído antes do término do prorrogado prazo de prestação de contas, fica livre tão somente da omissão na prestação de contas no prazo legal, ato sujeito a multa, mas não da obrigação de comprovar a regular aplicação dos recursos. Ademais, neste caso, conforme discorrido no item precedente, o prozo original da prestação de contas se encerrou quando ela ainda estava na Diretoria, ficando evidente que teve oportunidade para apresentar as contas e/ou se munir dos documentos necessários à comprovação da aplicação dos recursos, de modo que isentá-la, nessas circunstâncias, seria beneficiá-la da própria inércia.
40.	Quanto à natureza de sua responsabilidade, se subjetiva ou objetiva, vale o mesmo posicionamento adotado quanto à argumentação do Sr. Eduardo Gonçalves, no sentido de que a obrigação de prestar contas decorre da obrigação de demonstrar que os recursos federais recebidos foram utilizados na finalidade prevista. Ao não cumprir com a obrigação de prestar contas, o gestor ignorou dever constitucional contido no parágrafo único do art. 70 da Constituição Federal, bem como deixou de comprovar a correta aplicação dos recursos, o que configura a existência de débito e enseja o julgamento pela irregularidade das contas e aplicação de multa, consoante art. 16, inciso III, alínea "a", da Lei 8.443/1992, não sendo necessária a demonstração da existência de culpa ou dolo. 
41.	Com efeito, a responsabilidade da defendente é subjetiva, decorrente de dano ao erário resultante da ausência de prestação de contas, que, nos termos da Decisão 225/2000-TCU-2ª Câmara, rel. Adylson Motta, conduz à presunção de que os recursos foram aplicados irregularmente.
CONCLUSÃO
42.	A partir dos elementos constantes dos autos, foi possível verificar que os recursos repassados ao Instituto de Gestão Tecnológica Farmacêutica - IGTF (CNPJ 04.527.054/0001-60) , por meio do Convênio nº 01.05.0700.00/2005 (SIAFI 530089) , celebrado com a Financiadora de Estudos e Projetos - FINEP, empresa pública federal vinculada ao Ministério da Ciência Tecnologia, Inovações e Comunicações - MCTIC, não tiveram sua boa e regular aplicação comprovada, ante a omissão da prestação de contas final.	
43.	Verifica-se também que o IGTF era gerido pelo Sr. Eduardo Gonçalves (CPF XXX.355.146-XX) , Presidente e Ordenador de Despesas do mesmo, e pela Sra. Verbena Medeiros Brito (CPF XXX.408.361-XX) , Diretora Executiva.
44.	Realizada a citação solidária dos responsáveis, ele apresentou, através de advogado legalmente constituído, suas alegações de defesa quanto às irregularidades na execução do Convênio nº 01.05.0700.00/2005, as quais devem ser rejeitadas por serem insuficientes para elidir o débito que lhe foi imposto, vez que, sem a apresentação da prestação de contas final, não foi possível atestar a existência de nexo de causalidade entre a consecução do objeto pactuado e os recursos transferidos, considerando a falta de elementos probatórios suficientes para comprovar a boa e regular aplicação de recursos públicos transferidos. Quanto a ela, as alegações de defesa apresentadas devem ser acolhidas parcialmente, pois não foram suficientes para elidir a irregularidade atinente à não comprovação da boa e regular aplicação dos recursos, sendo acolhida tão somente no tocante à omissão na apresentação das contas no prazo legal.
45.	Diante disso, e inexistindo nos autos elementos que permitam concluir pela ocorrência de boa-fé ou de outros excludentes de culpabilidade em suas condutas, propõe-se que suas contas sejam julgadas irregulares e condenado em débito, solidariamente com o Instituto de Gestão Tecnológica Farmacêutica - IGTF, além de apenados com a multa prevista no art. 57 da Lei nº 8.443/1992.
46.	Vale ressaltar que a jurisprudência pacífica nesta Corte é no sentido da imprescritibilidade das ações de ressarcimento ao erário (Súmula-TCU 282) . Dessa forma, identificado dano ao erário, deve-se instaurar e julgar o processo de tomada de contas especial para responsabilizar seus agentes causadores, respeitando o direito ao contraditório e à ampla defesa, independentemente de quando ocorreram os atos impugnados.
47.	Já a pretensão punitiva do TCU, conforme Acórdão 1441/2016-TCU-Plenário, Relator Ministro BENJAMIM ZYMLER, que uniformizou a jurisprudência acerca dessa questão, subordina-se ao prazo geral de prescrição indicado no art. 205 do Código Civil, que é de 10 anos, contado da data de ocorrência da irregularidade sancionada, nos termos do art. 189 do Código Civil, sendo este prazo interrompido pelo ato que ordenar a citação, a audiência ou a oitiva do responsável. Conforme o mesmo Acórdão, a ocorrência desta espécie de prescrição será aferida, independentemente de alegação da parte, em cada processo no qual haja intenção de aplicação das sanções previstas na Lei 8.443/1992.
48.	Considerando que o ato imputado foi a omissão da prestação de contas final dos recursos repassados por meio do Convênio nº 01.05.0700.00, dificultando o estabelecimento do nexo causal entre os recursos repassados e as despesas realizadas, o início da contagem do prazo prescricional deverá coincidir com a data fixada para apresentação da referida prestação de contas, ou seja, 26/1/2010.
49.	Sendo assim, em razão de não ter transcorrido mais de 10 anos entre tal data e a data que ordenou as citações (3/4/2019 - Peça 14) , constata-se que não ocorreu a prescrição da pretensão punitiva.
PROPOSTA DE ENCAMINHAMENTO:
50.	Diante do exposto, submetem-se os presentes autos à consideração superior, propondo-se: 
a) acolher parcialmente as alegações de defesa apresentadas pela Sra. Verbena Medeiros Brito (CPF XXX.408.361-XX) , Diretora Executiva do Instituto de Gestão Tecnológica Farmacêutica - IGTF, as quais não foram suficientes para elidir a irregularidade concernente à ausência de comprovação da boa e regular aplicação dos recursos públicos repassados através do Convênio nº 01.05.0700.00 - SIAFI 530089;
b) julgar, com fundamento nos arts. 1º, inciso I, 16, inciso III, alínea "c", 19 e 23, inciso III, da Lei 8.443/1992, c/c os arts. 1º, inciso I, 209, II e III, 210 e 214, inciso III, do Regimento Interno, irregulares as contas da Sra. Verbena Medeiros Brito (CPF XXX.408.361-XX) ;
c) rejeitar as alegações de defesa apresentadas pelo Sr. Eduardo Gonçalves (CPF XXX.355.146-XX) , Presidente e Ordenador de Despesas do Instituto de Gestão Tecnológica Farmacêutica - IGTF, e pelo Instituto de Gestão Tecnológica Farmacêutica - IGTF (CNPJ 04.527.054/0001-60) , as quais não lograram demonstrar a boa e regular aplicação dos recursos públicos repassados através do Convênio nº 01.05.0700.00 - SIAFI 530089;
d) julgar irregulares, nos termos dos arts. 1º, inciso I, 16, inciso III, alíneas "a" e "c", da Lei 8.443/1992 c/c os arts. 19 e 23, inciso III, da mesma Lei, e com os arts. 1º, inciso I, 209, II e III, 210 e 214, inciso III, do Regimento Interno, as contas do Sr. Eduardo Gonçalves (CPF XXX.355.146-XX)  e do Instituto de Gestão Tecnológica Farmacêutica - IGTF (CNPJ 04.527.054/0001-60) , condenando-os, solidariamente com a Sra. Verbena Medeiros Brito (CPF XXX.408.361-XX) , ao pagamento da quantia a seguir especificada, atualizada monetariamente e acrescida dos juros de mora, calculados a partir da data discriminada até a efetiva quitação do débito, fixando-lhes o prazo de 15 (quinze) dias para que comprovem, perante o Tribunal, o recolhimento da referida quantia aos cofres da Financiadora de Estudos e Projetos - FINEP/MCTIC, nos termos do art. 23, inciso III, alínea "a", da citada Lei c/c o art. 214, inciso III, alínea "a", do Regimento Interno, ante a omissão da prestação de contas final do Convênio nº 01.05.0700.00 - SIAFI 530089:
	Valor (R$) 
	Data

	781.460,00
	7/12/2005

Valor atualizado do débito até 25/09/2019: R$ 1.618.169,22
e) aplicar ao Sr.  Eduardo Gonçalves (CPF XXX.355.146-XX) , à Sra. Verbena Medeiros Brito (CPF XXX.408.361-XX)  e ao Instituto de Gestão Tecnológica Farmacêutica - IGTF (CNPJ 04.527.054/0001-60)  a multa prevista no art. 57 da Lei nº 8.443/1992, c/c o art. 267 do RI/TCU, fixando-lhes o prazo de quinze dias, a contar da notificação, para que comprovem perante esta Corte o recolhimento da mesma aos cofres do Tesouro Nacional; 
f) autorizar, desde logo, a cobrança judicial das dívidas, nos termos do art. 28, inciso II, da multicitada Lei nº 8.443/1992, caso não atendidas as notificações;
g) autorizar também  desde logo, se requerido, com fundamento no art. 26, da Lei 8.443/1992, c/c o art. 217, do Regimento Interno do TCU, o parcelamento das dívidas em até 36 (trinta e seis) parcelas, incidindo sobre cada parcela, corrigida monetariamente, os correspondentes legais, fixando-lhe o prazo de quinze dias, a contar do recebimento da notificação, para comprovar perante o Tribunal o recolhimento da primeira parcela, e de trinta dias, a contar da parcela anterior, para comprovar os recolhimentos das demais parcelas, devendo incidir sobre cada valor mensal, atualizado monetariamente, os juros de mora devidos, no caso do débito, na forma prevista na legislação em vigor, alertando os responsáveis de que a falta de comprovação do recolhimento de qualquer parcela implicará o vencimento antecipado do saldo devedor, nos termos do art. 26, parágrafo único, da Lei 8.443/1992, c/c o art. 217, §2º, do Regimento Interno deste Tribunal;
h) informar ao Eduardo Gonçalves (CPF XXX.355.146-XX)  que, caso se demonstre, por via recursal, a correta aplicação dos recursos, mas não se justifique a omissão da prestação de contas, o débito poderá ser afastado, mas permanecerá a irregularidade das contas, dando-se ensejo à aplicação da multa prevista no art. 58, inciso I, da Lei 8.443/1992;
i) encaminhar cópia do Acórdão que vier a ser proferido à FINEP/MCTIC e aos responsáveis, para ciência, informando que a presente deliberação, acompanhada do Relatório e do Voto que a fundamenta, está disponível para a consulta no endereço www.tcu.gov.br/acordaos, além de esclarecer que, caso requerido, o TCU poderá fornecer sem custos as correspondentes cópias, de forma impressa."
2.	O Ministério Público junto ao TCU - MPTCU (peça 42) divergiu parcialmente de tal proposta, pelos seguintes motivos:
"Trata-se de Tomada de Contas Especial instaurada pela Financiadora de Estudos e Projetos (FINEP) , empresa pública federal vinculada ao Ministério da Ciência, Tecnologia, Inovações e Comunicações, em desfavor do Instituto de Gestão Tecnológica Farmacêutica (IGTF) , sediado no Município de Anápolis/GO, e dos Senhores Eduardo Gonçalves, Presidente e Ordenador de Despesas do referido instituto, e Verbena Medeiros Brito, Diretora Executiva, em razão da omissão da prestação de contas final dos recursos repassados por meio do Convênio n.º 01.05.0700.00 (peça 2, pp. 39-53) . O objeto do convênio foi a execução do projeto intitulado "Purificação e caracterização da fração antinociceptiva do veneno da serpente crotalus durissus collilineatus". Além dos concedente e convenente, o convênio previa como partícipes um interveniente/co-financiador (Equiplex Indústria Farmacêutica Ltda) e um executor (Sociedade Goiana de Cultura/Universidade Católica de Goiás) .
2.	O ajuste teve vigência inicial de 26/11/2005 a 26/11/2008, com prorrogação posterior do prazo de execução e de prestação de contas para 26/11/2009 e 26/1/2010, respectivamente (peça 2, p. 83) . O valor do convênio previa, da parcela federal, o montante de R$ 1.213.292,00. O total transferido pelo concedente, por meio de duas ordens bancárias, datadas de 7/12/2005, foi de R$ 781.460,00.
3.	A instrução da Secex/TCE à peça 39 resume os atos e fatos ocorridos antes da instauração da Tomada de Contas Especial pela FINEP, cujo fundamento foi a omissão da prestação de contas final do ajuste. O Relatório do Tomador de Contas Especial (peça 2, pp. 259-269) quantificou o dano ao erário em 100% dos recursos repassados, atribuindo responsabilidade solidária pelo débito ao Instituto de Gestão Tecnológica Farmacêutica, ao Senhor Eduardo Gonçalves e à Senhora Verbena Medeiros Brito, tendo em vista que tais responsáveis descumpriram sua obrigação perante a entidade concedente de demonstrar a boa e regular aplicação dos recursos públicos federais a eles confiados para execução do projeto. A Controladoria-Geral da União chegou às mesmas conclusões (peça 2, pp. 282-286) .
4.	No âmbito do TCU, acolhida proposta da instrução inicial (peça 12) , foram os três responsáveis citados, tendo como irregularidade a omissão da prestação de contas dos recursos do convênio, em face de suas condutas de não comprovar a boa e regular aplicação dos valores transferidos ao IGTF, ante a referida omissão. Devidamente citados, as alegações de defesa do Senhor Eduardo Gonçalves, que também podem ser aproveitadas como do Instituto, constam das peças 32 a 36, enquanto as alegações da Senhora Verbena Medeiros Brito encontram-se à peça 28.
5.	A Secex/TCE procedeu ao exame técnico das respostas encaminhadas pelos defendentes conforme a instrução da peça 39. Em suma, a Unidade Técnica rejeitou as alegações do ex-gestor por sua insuficiência para elidir o débito imposto, uma vez que, sem a prestação de contas final, não foi possível verificar o nexo de causalidade entre a realização do objeto e os recursos repassados. Quanto à ex-gestora, a Secex-TCE acolheu parcialmente suas alegações no tocante à omissão na apresentação das contas no prazo acordado, mas rejeitou seus argumentos em relação à falta de comprovação da boa e regular aplicação dos recursos transferidos ao convênio.
6.	Como proposta de mérito, a Unidade Técnica entende que as contas dos três responsáveis devem ser julgadas irregulares, com condenação ao débito solidário no valor histórico de R$ 781.460,00, e aplicação de multas individuais com fundamento no art. 57 da Lei n.º 8.443/1992, tendo em vista a não prescrição da pretensão punitiva do Tribunal, definida em dez anos, nos termos do Acórdão 1441/2016-TCU-Plenário.
7.	Embora concorde-se com a proposta de apenação do IGTF e do Senhor Eduardo Gonçalves, entende-se que, em relação à imputação do débito solidário à Senhora Verbena Medeiros Brito, faltam elementos suficientes nos autos que a justifique.
8.	Inicialmente, como defendido na instrução de mérito, não há dúvida de que a ex-gestora, na condição de Diretora Executiva do instituto, detinha poderes de gestão sobre os recursos, tendo em vista o teor da Portaria PRES/CG n.º 001/2001 (peça 2, p. 28) , de 20/12/2001, que a designou como responsável pela administração superior do IGTF. Ademais, a ex-gestora foi uma das signatárias do convênio em nome do convenente, ao lado do Presidente Eduardo Gonçalves (peça 2, p. 53) .
9.	No entanto, quando da data final para a prestação de contas, 26/1/2010, a Senhora Verbena Medeiros Brito não mais se encontrava no cargo de Diretora Executiva, uma vez que, conforme se extrai dos autos, a responsável encerrou seu período de gestão junto à convenente em 31/7/2009. Sendo assim, ela deixou o cargo que ocupava antes do término do prazo prorrogado de prestação de contas final do ajuste.
10.	A Unidade Técnica afirma que esse fato não a eximiria do ônus constitucional e legal de comprovar a boa e regular aplicação dos recursos geridos na fase em que esteve à frente da Diretoria (20/12/2001 a 31/7/2009) , e que ela teria tido a oportunidade de comprovar as despesas e/ou reunir os documentos necessários, pois o prazo final de prestação de contas, antes de sua prorrogação, se encerrava quando ela ainda estava no mandato (prazo original era 26/1/2009) .
11.	Não se nega que a ex-gestora teria a obrigação de prestar contas do convênio em relação aos atos praticados durante o exercício do cargo, por ser um dever previsto em lei. No entanto, em seu benefício, não é possível afirmar se o convênio foi integralmente executado durante o tempo em que ela ocupava a diretoria, ou se parte da execução se estendeu ao período em que ela não mais estava na função, o que fugiria de sua alçada de controle. Além disso, conforme informa a instrução de mérito, o convenente encaminhou, durante a fase de execução do convênio, dois Relatórios Técnicos Parciais, em 1/10/2007 e 17/8/2009 (peça 2, pp. 71-79 e pp. 88-92) e ainda o Relatório Técnico Final, em 5/3/2015, o qual foi aprovado com ressalvas, conforme Carta Finep de Protocolo n.º 002693 (peça 2, pp. 128-134) , de 6/3/2015. Ou seja, o descumprimento causador da irregularidade concentra-se na omissão da prestação final de contas, havendo indícios, pelos relatórios parciais encaminhados, de que o andamento do projeto corria a contento na fase executiva, o que milita em favor da ex-Diretora.
12.	Outro fato a ser considerado é que, no ofício citatório dirigido aos responsáveis, consta como irregularidade a "omissão da prestação de contas dos recursos repassados pelo Convênio nº 01.05.0700.00/2005 (SIAFI 530089) , firmado entre o Instituto de Gestão Tecnológica Farmacêutica - IGTF e o Ministério da Ciência, Tecnologia, Inovações e Comunicações - MCTIC, por intermédio da FINEP;", e, como conduta, "não comprovar a boa e regular aplicação dos valores transferidos ao IGTF por meio do Convênio nº 01.05.0700.00/2005 (SIAFI 524547) , ante a omissão da prestação de contas final do mesmo;". Nesse sentido, o teor do ofício pode ter levado a responsável a entender que a omissão foi o ato ilícito questionado, e, como ela não mais respondia pelo cargo na data da prestação de contas, não teria como a ela ser atribuída a conduta irregular.
13.	Também conforme os autos, a ex-gestora foi notificada pela FINEP para regularizar as contas, pela primeira vez, apenas em 2016, ou seja, cerca de sete anos depois de deixar a diretoria do instituto. Pode-se considerar um lapso de tempo relativamente longo para que alguém reúna documentos e informações capazes de demonstrar despesas executadas, sobretudo porque, na data da prestação de contas, ela já não mais tinha acesso ou condições de reunir os elementos que poderiam vir a ser apresentados como comprobatórios das aplicações do convênio. O ofício do TCU também lhe foi encaminhado somente em 2019, dez anos depois dos fatos sob análise, o que possivelmente lhe dificultou a juntada de documentos.
14.	Situação diversa é a do Senhor Eduardo Gonçalves. Ele estava à frente da presidência do instituto na data da prestação de contas final. Do mesmo modo, já havia recebido notificações internas da FINEP em 2009 e 2011, solicitando-lhe envio da prestação de contas financeira e final do convênio. Ademais, como informa a Unidade Técnica, em consulta recente ao Sistema CNPJ da Receita Federal, verifica-se que o instituto continua em situação ativa, tendo como Presidente, ainda hoje, o Senhor Eduardo Gonçalves (peça 38) .
15.	Por todo o exposto, com as devidas vênias pela divergência pontual em relação à proposta da Secex/TCE, propõe-se que a Senhora Verbena Medeiros Brito tenha suas alegações de defesa acolhidas e suas contas julgadas regulares, mantendo-se a irregularidade das contas dos demais responsáveis, Instituto de Gestão Tecnológica Farmacêutica (IGTF) e Senhor Eduardo Gonçalves, com condenação pelo débito apurado, e aplicação da multa do art. 57 da Lei n.º 8.443/1992."
3.	Na sessão de 19/05/2020, ao acompanhar as razões expostas pela Relatora deste feito à época, Ministra Ana Arraes, a 2ª Câmara desta Corte, por intermédio do Acórdão 5.644/2020 (peça 43) , decidiu:
"9.1. acolher as alegações de defesa apresentadas por Verbena Medeiros Brito e julgar as suas contas regulares, dando-lhe quitação plena;
9.2. julgar irregulares as contas do Instituto de Gestão Tecnológica Farmacêutica - IGTF e de Eduardo Gonçalves;
9.3. condená-los, solidariamente, ao recolhimento aos cofres do Fundo Nacional de Desenvolvimento Científico e Tecnológico da quantia a seguir especificada, atualizada monetariamente e acrescida de juros de mora a partir da data discriminada até a do pagamento: 
	Valor (R$) 
	Data de Ocorrência

	781.460,00
	7/12/2005

9.4. aplicar-lhes, individualmente, multas no valor de R$ 162.000,00 (cento e sessenta e dois mil reais) , a serem recolhidas aos cofres do Tesouro Nacional, com atualização monetária calculada da data deste acórdão até a data do pagamento, se este for efetuado após o vencimento do prazo abaixo estipulado;
9.5. fixar prazo de 15 (quinze) dias, a contar das notificações, para comprovação, perante o Tribunal, do recolhimento das dívidas acima imputadas;
9.6. autorizar a cobrança judicial das dívidas, caso não atendidas as notificações;
9.7. autorizar o pagamento das dívidas em até 36 (trinta e seis) parcelas mensais consecutivas, caso venha a ser solicitado pelos responsáveis antes do envio do processo para cobrança judicial;
9.8. fixar o vencimento da primeira parcela em 15 (quinze) dias, a contar do recebimento das notificações, e o das demais a cada 30 (trinta) dias, com incidência dos respectivos encargos legais sobre o valor de cada prestação;
9.9. alertar aos responsáveis que a inadimplência de qualquer parcela acarretará vencimento antecipado do saldo devedor;
9.10. enviar cópia desta deliberação ao procurador-chefe da Procuradoria da República no Estado de Goiás, para providências cabíveis;
9.11. dar ciência desta deliberação ao Ministério da Ciência, Tecnologia, Inovações e Comunicações."
4.	Posteriormente, em face de embargos de declaração opostos por Eduardo Gonçalves (peça 57) , a 2ª Câmara, ao reconhecer a existência de cerceamento de defesa decorrente da não apreciação de pedido de produção de sustentação oral formulado pelo representante legal do embargante, novamente acompanhou a Relatora e proferiu, na sessão de 29/09/2020, o Acórdão 10.908/2020 (peça 59) , por meio do qual deliberou:
"9.1. conhecer destes embargos de declaração e acolhê-los, conferindo-lhes, excepcionalmente, efeitos infringentes, para tornar insubsistentes os subitens 9.2 e seguintes do Acórdão 5644/2020-TCU-Segunda Câmara;
9.2. dar ciência deste acórdão ao embargante e aos demais interessados."
5.	Por fim, com a eleição da Ministra Ana Arraes para a Presidência desta Corte no exercício de 2021, fui designado Relator do presente feito (peça 73) .
	É o Relatório.

Renato Rodrigues Carvalho (OAB/GO 21.414), representando Eduardo Gonçalves.

TOMADA DE CONTAS ESPECIAL. FINANCIADORA DE ESTUDOS E PROJETOS - FINEP. CONVÊNIO. OMISSÃO DE CONTAS. REJEIÇÃO DA DEFESA DO PRESIDENTE DA ENTIDADE, APROVEITADAS EM BENEFÍCIO DESTA ANTE SEU SILÊNCIO NOS AUTOS. CONTAS IRREGULARES, DÉBITO E MULTA PROPORCIONAL. ACOLHIMENTO DA DEFESA DA DIRETORA EXECUTIVA DA ENTIDADE. CONTAS REGULARES COM RESSALVAS. INVALIDAÇÃO, POR CERCEAMENTO DE DEFESA DECORRENTE DA NÃO APRECIAÇÃO DE PEDIDO DE SUSTENTAÇÃO ORAL, DO JULGAMENTO RELATIVO À ENTIDADE E A SEU PRESIDENTE. NOVO JULGAMENTO DAQUELES RESPONSÁVEIS. AUSÊNCIA DE COMPROVAÇÃO DA CORRETA APLICAÇÃO DOS RECURSOS REPASSADOS. IRREGULARIDADE DAS CONTAS, DÉBITO E MULTA.

TOMADA DE CONTAS ESPECIAL (TCE)

Secretaria de Controle Externo de Tomada de Contas Especial - SecexTCE.

Esta tomada de contas especial foi instaurada pela Financiadora de Estudos e Projetos - Finep em razão da omissão na prestação de contas final do Convênio 01.05.0700.00 (peça 2, pp. 39-53) , por meio do qual foram repassados recursos ao Instituto de Gestão Tecnológica Farmacêutica - IGTF, sediado em Anápolis/GO, para execução do projeto "Purificação e caracterização da fração antinociceptiva do veneno da serpente crotalus durissus collilineatus".
2.	No âmbito desta Corte, foram solidariamente citados, em decorrência da omissão e da consequente ausência de comprovação do correto emprego dos valores transferidos, o IGTF, seu Presidente Eduardo Goncalves e sua Diretora Executiva Verbena Medeiros Brito.
3.	Analisadas as alegações de defesa apresentadas pelos responsáveis, a Secretaria de Controle Externo de Tomada de Contas Especial - SecexTCE, em pareceres uniformes, opinou pela rejeição dos argumentos trazidos e pela irregularidade destas contas especiais, com imputação de débito solidário e aplicação da multa do art. 57 da Lei 8.443//1992.
4. 	O Ministério Público junto ao TCU - MPTCU divergiu parcialmente de tal proposta, para e manifestar-se pelo acatamento da defesa de Verbena Medeiros Brito e pela regularidade das contas daquela responsável.
5.	Na sessão de 19/05/2020, ao acompanhar as razões expostas pela Relatora deste feito à época, Ministra Ana Arraes, que havia endossado a proposta formulada pela Procuradoria, a 2ª Câmara desta Corte, proferiu o Acórdão 5.644/2020, que: (i) em seu item 9.1, acolheu as alegações de defesa de Verbena Medeiros Brito, julgou regulares suas contas e deu-lhe quitação plena;  e (ii) em seus itens 9.2 e seguintes, julgou irregulares as contas do IGTF e de Eduardo Gonçalves, condenou-os solidariamente ao recolhimento de R$ 781.460,00, acrescidos de encargos legais a contar de 07/12/2005, ao Fundo Nacional de Desenvolvimento Científico e Tecnológico, aplicou àqueles responsáveis multas individuais de R$ 162.000,00 e, por fim, adotou outras providências acessórias.
6.	 Posteriormente, em face de embargos de declaração opostos por Eduardo Gonçalves, a 2ª Câmara, ao reconhecer a existência de cerceamento de defesa decorrente da não apreciação de pedido de produção de sustentação oral formulado pelo representante legal do embargante, novamente acompanhou a então Relatora e proferiu, na sessão de 29/09/2020, o Acórdão 10.908/2020, por meio do qual acolheu aqueles embargos, conferiu-lhes efeitos infringentes e tornou insubsistentes os subitens 9.2 e seguintes do Acórdão 5644/2020-TCU-Segunda Câmara.
7.	Com a eleição da Ministra Ana Arraes para a Presidência desta Corte no exercício de 2021, fui designado Relator do presente feito.
8.	Como o Acórdão 10908/2020-TCU-Segunda Câmara invalidou tão somente os itens do Acórdão 5.644/2020 daquele Colegiado referentes ao IGTF e a seu Presidente Eduardo Gonçalves, tem-se, pois, que estão em apreciação, nesta oportunidade, apenas as contas daqueles responsáveis, uma vez que subsiste o anterior juízo de mérito concernente às contas da ex-Diretora Executiva Verbena Medeiros Brito.
9.	Inicialmente, registro que o IGTF, apesar de devidamente citado, não apresentou alegações de defesa. Contudo, as alegações de Eduardo Gonçalves, ainda que não tenham sido apresentadas na qualidade de Presidente daquele Instituto, podem ser aproveitadas em benefício daquela entidade, até mesmo porque, consoante recente consulta empreendida pela SecexTCE ao Sistema CNPJ da Receita Federal (peça 38) , o Instituto permanece em situação ativa e Eduardo Gonçalves continua como seu Presidente.
10.	Assim, foi alegado pelo responsável, em síntese, que:
10.1	como o IGTF possui um Conselho Gestor, composto por 13 membros, que administra a entidade de forma coletiva, o Presidente não detém poderes de gestão, além de não ter sido responsável pela execução do convênio e pela respectiva prestação de contas, atribuições que estavam a cargo da executora do projeto, a Universidade Católica de Goiás - UCGO, e da Diretoria Executiva do Instituto;
10.2.	todos os bens adquiridos encontram-se sob a guarda da verdadeira beneficiária do convênio, a Universidade Católica de Goiás, conforme demonstraria Relatório Técnico Parcial conjunto do IGTF e da UCGO;
10.3.	a ausência de demonstração de culpa ou dolo em sua conduta afastaria sua responsabilidade pelo débito, além de não haver indícios de abuso de personalidade jurídica, de desvio de finalidade, de confusão patrimonial ou de administração fraudulenta;
10.4.	afastou-se da Presidência do Conselho Gestor do IGTF em 2011, e os arquivos e a estrutura física daquele Instituto foram praticamente perdidos, estando o que deles restou sob a guarda de uma Delegacia Distrital da Polícia Civil de Goiás.
11.	Como demonstrou a SecexTCE, cujas análises incluo entre minhas razões de decidir, tais alegações devem ser rejeitadas, pois:
11.1.	o responsável era Presidente e Ordenador de Despesas do IGTF por ocasião da assinatura, da execução e da vigência do convênio e também do término do prazo para a respectiva prestação de contas;
11.2.	além de não ter sido firmado qualquer ajuste entre o IGTF e a UCGO, a responsabilidade pela prestação de contas do convênio não era daquela Universidade, mas sim do IGTF, que poderia ter demonstrado a correta utilização dos recursos repassados se houvesse apresentado as respectivas contas;
11.3.	a obrigação do defendente de restituir os recursos decorre de sua condição de signatário do convênio e de responsável pelas correspondentes execução e prestação de contas, e sua omissão no cumprimento deste último dever implicou presunção relativa de utilização irregular dos recursos, o que acarreta a obrigatoriedade de ressarcimento, independentemente da existência de dolo ou má-fé;
11.4.	não obstante o afastamento da Presidência do IGTF e o destino dado ao acervo daquele Instituto, o responsável teve oportunidade de prestar contas tempestivamente e, além disso, também foi notificado pela Finep em oportunidades próximas aos fatos, sem, contudo, atender às intimações, o que demonstra sua conduta culposa e reforça sua responsabilidade pelo débito.
12.	Em complemento à manifestação da unidade técnica, transcrevo a argumentação apresentada pela Relatora anterior deste feito por ocasião do primeiro julgamento dos responsáveis, que endosso na íntegra:
"7.	É pacífico na jurisprudência desta Corte que compete ao gestor comprovar a boa e regular aplicação dos recursos públicos. Não o fazendo, presume-se o débito. Destaco, a propósito, os seguintes precedentes:
'A omissão no dever de prestar contas de recursos de convênio caracteriza irregularidade grave, autorizando a presunção de ocorrência de dano ao erário e ensejando a condenação à restituição integral do montante transferido' (Acórdão 3254/2010-TCU-Segunda Câmara, rel. min. Raimundo Carreiro) 
'O gestor deve provar a boa e regular aplicação dos recursos federais e, não o fazendo, há presunção de dano, obrigando o gestor a restituir os valores aos cofres públicos (Acórdão 1189/2008-TCU-Primeira Câmara, rel. min. Valmir Campelo) 
8. 		Não se sustenta a argumentação de Eduardo Gonçalves no sentido de "transferir" a responsabilidade pela prestação de contas à Universidade Católica de Goiás (executora do convênio) . De fato, o art. 7°, inciso VIII, da Instrução Normativa STN 01/1997 (alterada pela IN 2/2002) , que disciplina o convênio em tela, estabelece de forma expressa:
'a obrigatoriedade de o convenente apresentar relatórios de execução físico-financeira e prestar contas dos recursos recebidos, no prazo máximo de sessenta dias, contados da data do término da vigência, observada a forma prevista nesta Instrução Normativa e salvaguardada a obrigação de prestação parcial de contas de que tratam os §§ 2° e 3° do art. 21' (grifo nosso) .
9.		Por outro lado, mesmo após notificado pela Finep e por este Tribunal, o responsável deixou de trazer aos autos documentos que poderiam comprovar a regular aplicação dos recursos em exame. 
10.		Também não merece acolhida a argumentação de que os arquivos e toda a estrutura física do instituto se perderam após 2011, depois da data-limite de prestação de contas. O art. 399 do Código Civil prescreve que o devedor em mora responde pela impossibilidade de prestação, embora essa impossibilidade resulte de caso fortuito ou de força maior, se estes ocorrerem durante o atraso. Portanto, ao não encaminhar a prestação de contas no prazo fixado, os responsáveis assumiram o risco do extravio dos documentos.
11.		Há, assim, elementos suficientes para motivar a irregularidade das contas e a condenação em débito de Eduardo Gonçalves, solidariamente com o Instituto. Não há nos autos elementos que indiquem a boa-fé dos responsáveis, sendo inaplicável a providência contida nos §§1º e 2º do art. 12 da Lei 8.443/1992.
12.	Cabe, também, a aplicação de multa proporcional ao dano ao erário, nos termos do art. 57 da Lei 8.443/1992. 
13.	No caso concreto, não houve prescrição da pretensão punitiva, nos termos do Acórdão 1441/2016-TCU-Plenário (rel. min. Benjamin Zymler) , que fixou o prazo geral de prescrição do art. 205 do Código Civil à atividade sancionatória do TCU. De fato, a irregularidade ocorreu em 26/1/2010, e o ato que ordenou a citação (e interrompeu a prescrição) é de 3/4/2019, ou seja, está-se diante de interregno inferior a 10 anos."
	Dessa forma, ao endossar a argumentação da Relatora anterior, bem como a análise empreendida pela SecexTCE, acolho os pareceres daquela unidade técnica e do MPTCU, no tocante às contas de Eduardo Gonçalves e do Instituto de Gestão Tecnológica Farmacêutica, e voto pela adoção da minuta de acórdão que trago a este Colegiado.
TCU, Sala das Sessões Ministro Luciano Brandão Alves de Souza, em 13 de abril de 2021.
JORGE OLIVEIRA 
Relator